【裁判字號】    87,訴,704
【裁判日期】    890327
【裁判案由】    偽造文書
【裁判全文】
臺灣彰化地方法院刑事判決                          八十七年度訴字第七四號
    公  訴  人  臺灣彰化地方法院檢察署檢察官
    被      告  甲○○
    選任辯護人  林春榮律師
    被      告  丙○○
    右二人共同
    選任辯護人  柯開運律師
    被      告  乙○○
右列被告因偽造文書案件，經檢察官提起公訴（八十六年度偵字第八二一三號及八十
七年度偵續字第三九號），本院判決如左：
    主  文
甲○○、丙○○、乙○○均無罪。
    理  由
一、公訴意旨略以：被告甲○○與丙○○係夫妻關係，被告乙○○係代書，三人共同
    基於偽造文書之犯意連絡，為使被告甲○○及丙○○二人向告訴人丁○○詐得之
    坐落彰化縣員林鎮○○段一七七二地號之土地（被告甲○○及丙○○詐欺部分另
    經以八十五年度偵字第七六九三號案件提起公訴，被告丙○○經判決有罪確定，
    被告甲○○經判決無罪確定），得向金融機關辦理抵押貸款時貸得較高之額度，
    乃在雙方原於八十四年十月二十六日所簽訂之土地買賣契約書外，另於同年十月
    下旬某日，由被告乙○○，在其所經營位於彰化市○○路三一五巷二十六號之代
    書事務所，另書寫一份買賣契約書，並將買賣價金由原訂之新台幣（以下同）七
    千五百萬元，偽造為一億五千二百七十九萬九千五百元，以提高土地之價值，並
    進而捏造告訴人丁○○之名義，書立「丁○○」之名字於前開契約書上，且偽刻
    丁○○之印章，再持以蓋於該契約書上，以偽造前開不動產買賣契約書，足以生
    損害於告訴人丁○○，因認被告等前開所為涉有刑法第二百十條之罪嫌云云。
二、按犯罪事實應依證據認定之，無證據不得推定其犯罪事實；又不能證明被告犯罪
    者，應諭知無罪之判決，刑事訴訟法第一百五十四條、第三百零一條第一項分別
    定有明文。次按事實之認定，應憑證據，如未能發現相當證據，或證據不足以證
    明，自不能以推測或擬制之方法以為裁判基礎；又認定不利被告之事實，須依積
    極證據，苟積極證據不足為不利於被告事實之認定時，即應為有利於被告之認定
    ，更不必有何有利之證據，且告訴人告訴，係以使被告受刑事訴追為目的，是其
    陳述是否與事實相符，仍應調查其他証據以資審認（最高法院三十年上字第八一
    六號、四十年臺上字第八六號、五十二年台上字第一三００號判例參照）。
三、訊據被告甲○○固坦承經其妻丙○○授權，代簽署系爭第二份契約書，被告丙○○則坦承知悉訂立系爭契約書，被告乙○○亦坦承受被告甲○○夫妻之託，擬訂
    系爭第二份契約書，然均堅決否認涉有前開犯行，被告甲○○辯稱：該第二份契
    約書，係與第一份契約同時在其家中委由被告乙○○擬訂，因告訴人欲以之向銀
    行辦理較高額之貸款而簽署，且係告訴人自行蓋章簽名，並非伊所偽造；被告丙○○辯稱系爭契約係告訴人與其夫即被告甲○○共同商議後所簽訂，伊僅提供身
    分証讓被告甲○○辦理登記，並無偽造文書之行為；被告乙○○則辯稱係被告甲○○及丙○○二人以要辦理貸款，要求伊代筆寫該份契約書，伊有告知要拿給告
    訴人簽名，不知被告甲○○等人是否拿給告訴人簽名或偽造文書之事，亦與前開
    二被告無偽造文書之犯意連絡等語。公訴人認被告等涉有前揭犯行，係以告訴人
    之指述，被告乙○○之供述及系爭契約書中立契約書人欄之丁○○簽名及印章與
    原契約書之簽名及印章明顯不同，且倒填契約日期為八十四年十月二十日，並將
    價金由七千五百萬元提高為一億五千二百七十九萬九千五百元，又被告乙○○從
    事代書，依其專業判斷，必知該契約有問題，竟仍受委託繕寫，顯與被告甲○○
    夫妻間有偽造契約書之不確定故意等為據。惟經查：
    （一）系爭不動產買賣契約書上之告訴人簽名及印章，均與原所簽訂雙方均無爭
          執之第一份不動產買賣契約書上告訴人之簽名及印章明顯不同，有二份不
          動產買賣契約書在卷可稽，按之常理，若係於同一時地所訂立，當不可能
          有二種明顯不同簽名及蓋用不同款印章之理甚明，且系爭契約書係於八十
          四年十月二十六日後數日，由被告甲○○及丙○○夫妻以欲辦理貸款至代
          書事務所委託被告乙○○擬訂，業經被告乙○○供述甚明，參以被告姚麗
          麗與雙方均無特殊之關係，其於偵查及審理中，不論身為被告或証人，供
          述均相同，故被告乙○○前開供述堪信為實在，則被告甲○○及丙○○對
          此之供述尚有不實，不堪採信。
    （二）被告甲○○及丙○○前開供述固不可採，然告訴人指稱其係於閱卷後方知
          悉被告乙○○與甲○○、丙○○夫妻二人共同偽造前開不動產買賣契約書
          部分，參以系爭不動產買賣契約書上並無代書人之姓名資料，有前開契約
          書在卷可稽，按之常理，告訴人不可能知悉系爭契約係由被告乙○○所書
          寫，故告訴人前開供述即有不實，尚難採信，顯然告訴人應原即知悉有系
          爭不動產買賣契約書存在，方知悉系爭契約書係由原擬契約之代書即被告
          乙○○所製作甚明。
    （三）又依告訴人所述，則被告甲○○及丙○○業於八十四年十月二十六日因詐
          欺而取得系爭土地之所有權，按之常理，被告甲○○夫妻並無必要再行偽
          造一份較原先所簽訂金額高達一倍之契約書，以負擔較重之付款責任，蓋
          依前開二份不動產買賣契約書所載，被告丙○○需再支付較多之款項予告
          訴人，故被告等前開所為於實際上並無利益，按之常理，豈可能偽造不利
          於自己之契約書？此經比較二份不動產買賣契約書之付款方式，八十四年
          十月二十六日所簽訂者為「甲、乙雙方會同繳付彰化六信之貸息並作為定
          金之金額。繳納貸息畢並同時提交証件。本金新台幣七千五百萬元整。過
          戶完畢，承受胎權同時點交。」其收款欄並經告訴人蓋用同契約書之印章
          ，而八十四年十月二十日契約書則係記載「八十四年十月二十日定金新台
          幣二千萬元整，彰化六信取款條一張計新台幣二千萬元正。八十四年十一
          月二日提交登記証件齊全新台幣三千萬元整，合支（彰化合庫）一張，計
          新台幣三千萬元正。八十四年十二月十二日登記完畢（產權）點交，新台
          幣二千七百七十九萬九千五百元整，合庫彰化支庫（合支）計新台幣二千
          七百七十九萬九千五百元正。承受抵押權新台幣七千五百萬元整。」且其
          附註欄載有「收款簽章欄：買方所持契約書如未經賣方簽章，視為賣方未
          收到款項，契約成立至產權登記完畢產權點交及履行權利義務後，本約即
          自動廢止。」前揭第一份契約書之收款簽章欄有告訴人之蓋章，然系爭契
          約書之收款簽章欄則均未有告訴人之簽章，故可知依系爭契約，被告陳牡
          丹尚未履行付款義務，按之常情，被告甲○○等豈會作繭自縛，偽造一份
          對己甚為不利之契約？故被告等供稱系爭第二份契約書僅係為辦貸款，欲
          使銀行估價較高之詞，堪予採信。
    （四）再參以告訴人原於八十四年四月二十五日購得系爭土地時，其實際成交價
          格亦較持以辦理抵押貸款之契約書上記載金額為低，並係以訂立二份不同
          價格及日期之契約書，憑以辦理抵押借款等情，業經告訴人坦承在卷，且
          有本院函查之貸款資料檔案內（係告訴人之妻金錦莉所貸借）之契約書影
          本在卷可稽，故被告甲○○等供稱告訴人有以此方式貸款之情形堪認屬實
          ，則告訴人既已知悉系爭契約，且曾以相同方式辦理貸款，可推知告訴人
          可能參與系爭契約書之訂定，否則被告等豈可能如此辦理。
    （五）復參以系爭土地，曾經告訴人於八十四年九月五日委由中華企業技術鑑定
          委員會鑑定價格，系爭土地經估價為一億五千六百四十五萬六千元，有該
          報告書影本在卷可稽，此核與系爭契約書上所載之價格相當，按之常理若
          非告訴人提供前開數額，被告等豈可能訂定與鑑定價格相當之前揭金額？
          則被告等若非經告訴人之同意或授權，豈可能訂立系爭契約？
    （六）再參以依告訴人於告訴狀上所述之，不動產移轉登記之目的係為順利向銀
          行貸得融資款（至告訴人於告訴狀中所述之前開土地所有權狀並未遺失，
          而經被告介紹代書辦理申請補發土地所有權狀部分，是否另涉及使公務員
          登載不實，自應由檢察官另行偵辦），則其訂立契約之目的既係為辦理貸
          款，顯然被告等供述為使貸款金額較高而另再簽系爭契約之詞堪以採信。
    （七）至契約上簽名及印章不同，業如前述，既係於不同時地簽訂，其筆法或使
          用之印章不同當可推知，尚非以此即可推定契約係被告等所偽造甚明。
    （八）又辦理貸款或申報稅款之資料與買賣當事人雙方所訂之契約條件未必一致
          ，亦屬常見之事，故尚不得以契約日期及金額不同，即推認被告乙○○係
          知悉被告甲○○等人與告訴人間之關係，而認與之有犯意連絡甚明。此再
          參以被告乙○○與被告甲○○、丙○○及告訴人丁○○，除本件土地買賣
          外，並無何其他特別關係，所收取之費用亦未較高，按之常理，當無為之
          涉險之必要，且代書之業原即係應當事人之要求，為客戶依其所求予以訂
          立所需之約款，至於內容或交易過程常未涉入，本件被告甲○○與告訴人
          於訂約時係先商談條件後，再通知代書到場，亦據雙方供述甚明，則其間
          之關係，自非被告乙○○所知悉，故其僅係代為訂立契約，若被告乙○○
          與被告甲○○等人有何犯意連絡，其若供稱二份契約係同時訂立，對其反
          而有利，何需於偵查及本院審理時，不論係經列為証人或同案被告，均供
          稱係不同時地所簽，故其供述應堪採信，至日期及金額之填載，誠如被告
          甲○○所述，係欲供貸款之用，且於談妥後方由被告乙○○負責填寫，被
          告乙○○僅依契約當事人意思擬訂約款，並非係由被告乙○○負責認証或
          公証系爭契約，故實際金額及日期之記載即非被告乙○○所得知悉或可加
          干預，自係依被告等之請求所為，故尚不得以契約中之價金及標的、給付
          方式均為被告乙○○所寫，即認被告乙○○與被告甲○○等人有何不確定
          犯意之連絡甚明。故被告等前開所辯堪信為實在。此外復查無其他積極証
      據足資証明被告等前開所為涉有偽造文書犯行，核之前揭規定及判例意旨
          所示，被告等前開所為犯罪嫌疑尚有未足，自應諭知無罪之判決。
四、函送併辦之八十八年度偵字第二三一０號被告甲○○另涉犯刑法第二百十四條之
    使公務員登載不實罪部分，與本案之被告甲○○係涉犯刑法第二百十條偽造私文
    書罪，二罪間並無如函送併辦意旨所示之連續犯關係，或其他裁判上一罪關係，
    且本件既經為無罪之判決，此部分自無從併辦，應退由檢察官另行偵辦。
據上論斷，應依刑事訴訟法第三百零一條第一項規定，判決如主文。
中      華      民      國    八十九    年    三    月      二十七      日
                                    台灣彰化地方法院刑事第二庭
                                        法      官  王  紋  瑩
右正本證明與原本無異。
如不服本判決，應於判決送達後十日內向本院提出上訴狀( 須附繕本 )。
告訴人或被害人對於判決如有不服具備理由請求檢察官上訴者，其上訴期間之計算係
以檢察官收受判決正本之日期為準。
                                        法院書記官  鄭  秀  鑾
中      華      民      國    八十九    年    三    月      二十九      日


司法院資訊處製作；財團法人民間司法改革基金會備份。
